臺灣屏東地方法院民事判決　　　　　　　 95年度訴字第278號
原　　　告　Ｘ○○○
訴訟代理人　陳文忠 律師
複代理人　　黃○○
被　　　告　尤欽榮
　　　　　　天○○
　　　　　　Ｖ○○
　　　　　　Ｗ○○
兼前列二人
法定代理人　Ｙ○○
兼前列五人
訴訟代理人　Ａ○○
　　　　　　Ｅ○○
　　　　　　Ｆ○○
　　　　　　Ｇ○○
　　　　　　　　　　　　號2樓.
　　　　　　Ｈ○○
　　　　　　Ｊ○○
　　　　　　亥○○
　　　　　　地○○
　　　　　　宇○○
　　　　　　宙○○
　　　　　　Ｂ○○
　　　　　　Ｔ○○
　　　　　　　　　　　　號2樓.
　　　　　　Ｕ○○
　　　　　　Ｎ○○
　　　　　　Ｋ○○
　　　　　　Ｍ○○
　　　　　　Ｏ○○○
　　　　　　Ｌ○○
　　　　　　甲○○○
　　　　　　Ｒ○○
　　　　　　Ｓ○○○
　　　　　　Ｄ○○
　　　　　　葉庭維原名葉戊煌.
　　　　　　Ｐ○○
　　　　　　Ｑ○○
　　　　　　Ｉ○○
　　　　　　　　　　　　3
　　　　　　子○○
　　　　　　辰○○
　　　　　　玄○○
　　　　　　巳○○
　　　　　　未○○
　　　　　　癸○○○
　　　　　　乙○○
　　　　　　丙○○
　　　　　　壬○○
　　　　　　辛○○
　　　　　　庚○○
　　　　　　丁○○
　　　　　　己○○
　　　　　　酉○○○
　　　　　　Ｚ○○○
　　　　　　戊○○
　　　　　　申○○
　　　　　　寅○○
　　　　　　　　　　　　號
　　　　　　Ｃ○○○
　　　　　　洪禾容原名洪寶玉.
　　　　　　戌○○○
　　　　　　午○○
　　　　　　卯○○
　　　　　　ａ○○
　　　　　　ｂ○○
　　　　　　賴子濬原名賴靜裕.
　　　　　　ｆ○○
　　　　　　ｅ○○
　　　　　　ｄ○○
　　　　　　ｃ○○
上列當事人間分割共有物事件，本院於民國96年12月17日言詞辯
論終結，判決如下：
    主  文
被告Ｙ○○、Ｖ○○、Ｗ○○應就其被繼承人潘啟智所遺坐落屏
東縣滿州鄉○○段一八二地號土地，面積二一九二平方公尺，應
有部分六四○分之三九，辦理繼承登記。
被告Ｅ○○、Ｆ○○、Ｇ○○、Ｈ○○、Ｊ○○、亥○○、地○○、宇○○、宙○○、Ｂ○○、Ｔ○○、Ｕ○○、Ｎ○○、Ｋ○○、Ｍ○○、Ｏ○○○、Ｌ○○、甲○○○、Ｒ○○、Ｓ○○○
、Ｄ○○、葉庭維、Ｐ○○、Ｑ○○、Ｉ○○、子○○、辰○○
、玄○○、巳○○、未○○、癸○○○、乙○○、丙○○、壬○○、辛○○、庚○○、丁○○、己○○、酉○○○、Ｚ○○○、
戊○○、申○○、寅○○、Ｃ○○○、洪禾容、戌○○○、午○○、卯○○、ａ○○、ｂ○○、賴子濬、ｆ○○、ｅ○○、ｄ○○、ｃ○○應就其被繼承人葉清所遺前項土地應有部分二四分之
二，辦理繼承登記。
兩造共有前項土地如附圖一所示編號（Ａ）部分面積一七八平方
公尺分歸被告尤欽榮取得；編號（Ｂ）部分一三四平方公尺，分
歸原告取得；編號（Ｃ）部分面積一三四平方公尺歸被告Ｙ○○
、Ｖ○○、Ｗ○○公同共有；編號（Ｄ）部分一一九平方公尺，
分歸被告天○○取得；編號（Ｅ）部分一八三平方公尺，分歸被
告Ｅ○○、Ｆ○○、Ｇ○○、Ｈ○○、Ｊ○○、亥○○、地○○
、宇○○、宙○○、Ｂ○○、Ｔ○○、Ｕ○○、Ｎ○○、Ｋ○○
、Ｍ○○、Ｏ○○○、Ｌ○○、甲○○○、Ｒ○○、Ｓ○○○、
Ｄ○○、葉庭維、Ｐ○○、Ｑ○○、Ｉ○○、子○○、辰○○、
玄○○、巳○○、未○○、癸○○○、乙○○、丙○○、壬○○
、辛○○、庚○○、丁○○、己○○、酉○○○、Ｚ○○○、戊○○、申○○、寅○○、Ｃ○○○、洪禾容、戌○○○、午○○
、卯○○、ａ○○、ｂ○○、賴子濬、ｆ○○、ｅ○○、ｄ○○
、ｃ○○公同共有；編號（Ｆ）部分一四四四平方公尺，分歸被
告Ａ○○取得。
訴訟費用六四○分之五二由被告尤欽榮負擔，二四○分之一三由
被告天○○負擔，六四○分之四二二由被告Ａ○○負擔，六四○
分之三九由被告Ｙ○○、Ｖ○○、Ｗ○○連帶負擔，二四分之二
由被告Ｅ○○、Ｆ○○、Ｇ○○、Ｈ○○、Ｊ○○、亥○○、地
○○、宇○○、宙○○、Ｂ○○、Ｔ○○、Ｕ○○、Ｎ○○、Ｋ
○○、Ｍ○○、Ｏ○○○、Ｌ○○、甲○○○、Ｒ○○、Ｓ○○○、Ｄ○○、葉庭維、Ｐ○○、Ｑ○○、Ｉ○○、子○○、辰○○、玄○○、巳○○、未○○、癸○○○、乙○○、丙○○、壬○○、辛○○、庚○○、丁○○、己○○、酉○○○、Ｚ○○○
、戊○○、申○○、寅○○、Ｃ○○○、洪禾容、戌○○○、午
○○、卯○○、ａ○○、ｂ○○、賴子濬、ｆ○○、ｅ○○、ｄ
○○、ｃ○○連帶負擔，餘由原告負擔。
    事實及理由
壹、程序部分：
一、被告經合法通知，無正當理由，均未於最後一次言詞辯論期
    日到場，核無民事訴訟法第386 條各款所列情形，爰依原告
    聲請，由其一造辯論而為判決。
二、按訴狀送達後，原告不得將原訴變更或追加他訴。但該訴訟
    標的對於數人必須合一確定時，追加其原非當事人之人為當
    事人者，不在此限，民事訴訟法第255 條第1 項第5 款定有
    明文。本件原告以坐落屏東縣滿州鄉○○段182 地號土地（
    下稱系爭土地）為原告及被告尤欽榮、Ａ○○、天○○、Ｖ
    ○○、Ｗ○○、Ｙ○○、Ｅ○○、Ｆ○○、Ｇ○○、Ｈ○○
    、Ｊ○○、亥○○、地○○、宇○○、宙○○、Ｂ○○、Ｔ
    ○○、Ｕ○○、Ｎ○○、Ｋ○○、Ｍ○○、Ｏ○○○、Ｌ○○、甲○○○、Ｒ○○、Ｓ○○○、Ｄ○○、葉庭維、Ｐ○○、Ｑ○○、Ｉ○○、子○○、辰○○、丑○○、申○○、
    寅○○、Ｃ○○○、洪禾容、戌○○○、午○○、卯○○、
    ａ○○、ｂ○○、賴子濬、ｆ○○、ｅ○○、ｄ○○、ｃ○○共有，共有人間無不為分割約定，訴請分割系爭土地。嗣
    於本件進行中發覺共有人葉清，生前尚有收養訴外人林葉紛
    卻，而林葉紛卻於起訴前已死亡，原告乃追加林葉紛卻之繼
    承人庚○○及癸○○○、乙○○、丙○○、壬○○、辛○○
    及林明泰之代位繼承人丁○○、己○○、酉○○○、Ｚ○○○、戊○○為被告。又共有人丑○○，於起訴前已死亡，原
    告乃追加丑○○之繼承人玄○○、巳○○、未○○為被告（
    見本院卷二第11頁），經核與前開規定無不合，應予准許。
貳、實體部分：
一、原告起訴主張：
  (一)系爭土地為兩造共有，其應有部分依序分別為被告Ａ○○42
    2/640 、被告尤欽榮為52/640、被告天○○為13/240、原告
    Ｘ○○○為39/640、訴外人葉清為2/24、潘啟智為39/640。
    茲葉清於民國66年12月11日死亡，其繼承人為訴外人葉恒雄
    、葉恒娥（被代位繼承人為次子葉永福）、被告Ｅ○○、訴
    外人葉永春、葉永德、被告Ｆ○○、訴外人葉福妹、葉恒菊
    、林葉紛卻。葉永春於74年12月23日死亡，其繼承人為被告
    Ｏ○○○、Ｔ○○、Ｕ○○、Ｎ○○、Ｌ○○、Ｋ○○、Ｍ
    ○○、甲○○○、Ｒ○○。葉永德於85年4 月9 日死亡，其
    繼承人為被告Ｓ○○○、葉茂霖、葉庭維、Ｐ○○、Ｑ○○
    、Ｉ○○。葉福妹於68年8 月30日死亡，其繼承人為被告子
    ○○、辰○○、訴外人丑○○、被告申○○、寅○○、洪君
    玉、洪禾容、洪桂玉、午○○、卯○○。丑○○於95年5 月
    16日死亡，其繼承人為被告玄○○、巳○○、未○○。葉恒
    菊於69年12月11日死亡，其繼承人為被告ａ○○、ｂ○○、
    賴子濬、ｆ○○、ｅ○○、ｄ○○、ｃ○○。葉恒雄於86
    年9 月29日死亡，其繼承人為被告Ｇ○○、Ｈ○○、Ｊ○○
    。葉恒娥於72年10月13日死亡，其繼承人為被告亥○○、地
    ○○、Ｂ○○、宇○○、宙○○。林葉紛卻於88年7 月2 日
    死亡，其繼承人為訴外人林明正、林明泰、被告庚○○。林
    明正於92年1 月25日死亡，其繼承人為被告癸○○○、乙○○、丙○○、壬○○、林雅玟。林明泰於74年1 月19日死亡
    ，其繼承人為被告丁○○、己○○、酉○○○、Ｚ○○○、
    戊○○。另潘啟智於94年8 月19日死亡，其繼承人為被告Ｙ
    ○○、Ｖ○○、Ｗ○○。兩造並無不能分割之約定，且共有
    人不能達成分割協議，爰依法訴請分割。
  (二)又被告Ｙ○○、Ｖ○○、Ｗ○○就被繼承人潘啟智所遺系爭
    土地應有部分39/640；被告Ｅ○○、Ｆ○○、Ｇ○○、Ｈ○○、Ｊ○○、亥○○、地○○、宇○○、宙○○、Ｂ○○、
    Ｔ○○、Ｕ○○、Ｎ○○、Ｋ○○、Ｍ○○、Ｏ○○○、Ｌ
    ○○、甲○○○、Ｒ○○、Ｓ○○○、Ｄ○○、葉庭維、Ｐ
    ○○、Ｑ○○、Ｉ○○、子○○、辰○○、玄○○、巳○○
    、未○○、癸○○○、乙○○、丙○○、壬○○、辛○○、
    庚○○、丁○○、己○○、酉○○○、Ｚ○○○、戊○○、
    申○○、寅○○、Ｃ○○○、洪禾容、戌○○○、午○○、
    卯○○、ａ○○、ｂ○○、賴子濬、ｆ○○、ｅ○○、ｄ○○、ｃ○○就被繼承人葉清所遺系爭土地應有部分2/24尚未
    辦理繼承登記尚未辦理繼承登記，爰請求其等就被繼承人潘
    啟智及葉清部分之應有部分辦理繼承登記。並於本院聲明：
    如主文第1 、2 、3 項所示。
二、被告尤欽榮、天○○、Ｖ○○、Ｗ○○、Ｙ○○、Ａ○○則
    以：同意原告分割方案。
三、被告Ｆ○○則以：系爭土地目前Ｆ○○使用部分，家族同意
    歸Ｆ○○使用，其地上之建物亦為Ｆ○○所有。同意原告提
    出之分割方案。
四、其餘被告未於言詞辯論期日到場，亦未提出書狀作何聲明或
    陳述。
五、按各共有人得隨時請求分割共有物，但因物之使用目的不能
    分割或契約定有不分割之期限者，不在此限，民法第823 條
    第1 項定有明文。故共有物依其使用目的並非不能分割，而
    又未有不分割之期約者，各共有人自得隨時請求分割。茲前
    開土地並無因物的使用目的不能分割，兩造亦無定有不能分
    割之期限，而兩造迄本件言詞辯論終結前仍無法達成分割協
    議，是以本件自應准予裁判分割。
六、按共有物之分割，性質上為處分行為，依民法第759 條規定
    ，共有之不動產之共有人中有人死亡，於其繼承人未為繼承
    登記前，不得分割共有物，為求訴訟經濟起見，得合併請求
    先辦理繼承登記，並請求該繼承人於辦理繼承登記後，與原
    告及其餘共有人分割共有之不動產。經查，原共有人潘啟智
    、葉清於起訴前均已死亡，被告Ｙ○○、Ｖ○○、Ｗ○○為
    潘啟智繼承人；被告Ｅ○○、Ｆ○○、Ｇ○○、Ｈ○○、Ｊ
    ○○、亥○○、地○○、宇○○、宙○○、Ｂ○○、Ｔ○○
    、Ｕ○○、Ｎ○○、Ｋ○○、Ｍ○○、Ｏ○○○、Ｌ○○、
    甲○○○、Ｒ○○、Ｓ○○○、Ｄ○○、葉庭維、Ｐ○○、
    Ｑ○○、Ｉ○○、子○○、辰○○、玄○○、巳○○、未○○、癸○○○、乙○○、丙○○、壬○○、辛○○、庚○○
    、丁○○、己○○、酉○○○、Ｚ○○○、戊○○、申○○
    、寅○○、Ｃ○○○、洪禾容、戌○○○、午○○、卯○○
    、ａ○○、ｂ○○、賴子濬、ｆ○○、ｅ○○、ｄ○○、ｃ
    ○○為葉清繼承人，並未就該應有部分辦理繼承登記，有戶
    籍謄本、除戶謄本、繼承系統表及土地登記謄本可稽，則原
    告請求其等應辦理繼承登記，並無不合，自應准許，爰判決
    如主文第1 、2 項所示。
七、復按分割之方法不能協議決定者，法院得因任何共有人之聲
    請，命為原物分配於各共有人，民法第824 條第2 項第1 款
    定有明文。而共有人因共有物分割之方法不能協議決定，而
    提起請求分割共有物之訴，應由法院依民法第824 條命為適
    當之分配，不受任何共有人主張之拘束。
八、查本院為定分割方法，乃履勘現場並囑託屏東縣恆春地政事
    務所至現場實施勘測，勘驗結果為：系爭土地東側臨中山路
    如附圖二所示編號(1)部分為被告尤欽榮所有1 樓磚造房屋，
    前段出租他人販賣物品，無人居住；編號(2)、(5)部分分別為
    3 樓、2 樓磚造房屋，為訴外人朱淑卿所有；編號(3)部分為
    被告Ａ○○所有1 樓鐵皮及2 樓磚造房屋；編號(4)為2 樓磚
    造房屋目前由被告Ｆ○○使用，其餘部分為空地之事實，有
    本院勘驗筆錄、勘驗附圖及屏東縣恆春地政事務所測繪之土
    地複丈成果圖（見本院卷第169 至171 頁、第178 頁）在卷
    可按。本院審酌系爭土地上之建物坐落位置、土地之地形、
    共有人占有現況及共有人意願，認系爭土地以依附圖一如主
    文第3 項所示之分割方法分割，尚屬適當。
九、綜上所述，兩造為系爭土地之共有人，系爭土地並無因使用
    目的不能分割或契約訂有不能分割期限等情事，兩造復無法
    進行協議分割，從而，原告本於民法第823 條第1 項前段之
    規定提起本訴，訴請裁判分割共有物，為有理由，應予准許
    ，爰判決如主文第3 項所示。
十、末按分割共有物之訴實質上並無所謂何造勝訴敗訴之問題，
    是以如將訴訟費用完全命形式上敗訴之被告負擔，實欠公允
    。本院審酌兩造各自因本件訴訟所得到之利益，認本件之訴
    訟費用，應由兩造各以與應有部分相當之數，比例分擔。
據上論結，本件原告之訴為有理由，依民事訴訟法第385 條第1
項前段、第80條之1 、第85條第2 項，判決如主文。
中　　華　　民　　國　　96　　年　　12　　月　　31　　日
                  民事第一庭    審判長法　官　徐美麗
                                      法  官  潘  快
                                      法  官  邱玉汝
正本係照原本作成。
如對判決上訴，須於判決送達後20日內向本院提出上訴狀，其未
表明上訴理由者，應於提出上訴後20日內向本院補提理由書狀（
均須按他造當事人之人數附繕本）。
中　　華　　民　　國　　96　　年　　12　　月　　31　　日
                                      書記官  魏慧夷
